【裁判字號】    95,重訴,19
【裁判日期】    950509
【裁判案由】    塗銷抵押權設定登記
【裁判全文】
臺灣板橋地方法院民事判決              95年度重訴字第19號
原      告  大板根育樂事業股份有限公司
法定代理人  乙○○
訴訟代理人  甲○○
被      告  丙○○
            丁○○
上  一  人
訴訟代理人  易定芳  律師
上列當事人間請求塗銷抵押權設定登記事件，經本院於民國95年
4 月25日言詞辯論終結，判決如下：
    主  文
被告應將如附表所示之土地上，由臺北縣樹林地政事務所以民國
八十九年樹資字第一八四一五○號收件、民國八十九年七月二十
四日登記、存續期間自民國八十九年七月二十一日至民國九十一
年七月二十日、擔保債權額為最高限額新臺幣壹億元、權利範圍
均為全部、權利人為蘇高愛之抵押權設定登記予以塗銷。
訴訟費用由被告負擔。
    事實及理由
一、本件原告起訴主張：原告與訴外人即被告之被繼承人蘇高愛
    前於民國88年間起，陸續有借貸關係之往來，為擔保相關借
    款之清償，原告乃以其所有如附表所示之土地，共同為蘇高
    愛設定最高限額新臺幣（下同）1 億元之抵押權（存續期間
    自89年7 月21日至91年7 月20日），經臺北縣樹林地政事務
    所以89年樹資字第184150號收件，並於89年7 月24登記完成
    （下稱系爭抵押權）；嗣原告對於蘇高愛之所有借款，均已
    於90年間全數清償完畢，其後亦未再發生任何借貸關係，而
    蘇高愛業於91年2 月1 日死亡，系爭抵押權所擔保之債權確
    定無繼續發生之可能，依據抵押權之從屬性原則，系爭抵押
    權已歸於消滅；茲被告為蘇高愛之全體繼承人，系爭抵押權
    既已消滅，惟仍有登記之形式存在，自屬對於原告就如附表
    所示土地所有權之妨害，爰依民法第767 條中段所有物妨害
    除去請求權之規定，請求被告將系爭抵押權之設定登記予以
    塗銷等語。原告聲明求為判決如主文第1 項所示。
二、被告則以：系爭抵押權設定係原告與被告之被繼承人蘇高愛
    間之行為，且係以最高限額抵押權之方式登記，被告無法證
    明確有被擔保之債權存在以主張權利，被告並非不願配合辦
    理塗銷登記，僅因稅捐機關所核課之遺產稅單上列有蘇高愛
    對於原告之債權近200 萬元，相關行政爭訟程序復遲未獲更
    正，致產生本件訴訟，為避免日後與稅捐機關另生爭執，請
    鈞院依判決程序處理本案等語，資為抗辯。被告聲明求為判
    決駁回原告之訴。
三、經查，原告主張：原告所有如附表所示之土地，前於89年間
    為蘇高愛設定系爭抵押權，擔保蘇高愛對於原告之借款債權
    ，嗣蘇高愛於91年2 月1 日死亡，被告為其全體繼承人等事
    實，業據提出與其所述相符之土地登記謄本6 份、被告戶籍
    謄本2 紙、被繼承人蘇高愛之繼承系統表1 紙等為證，且為
    被告所不爭執，自堪信為真實。
四、按最高限額抵押權係指債務人或第三人提供其所有之不動產
    ，就債權人對債務人一定範圍內之不特定債權，在一定金額
    限度內為擔保之特殊抵押權；是以最高限額抵押權所擔保者
    ，係在一定範圍內之法律關係（即基礎關係）所不斷發生之
    債權，故抵押權存續期間內已發生之債權，雖因清償或其他
    事由而消滅，原訂之抵押權契約依然有效，嗣後在存續期間
    內陸續發生之債權，債權人仍得對抵押物行使權利（最高法
    院92年度臺上字第2340號判決意旨參照）；最高限額抵押權
    所擔保之債權，其存否及數額既有前述之不確定性，而與一
    般抵押權必先有被擔保債權存在之情形迥異，是其所擔保債
    權之存否及數額，即非以登記之最高限額為準，倘債務人或
    抵押人對此有所爭執，依照舉證責任分配之原則，即應由主
    張權利之抵押權人就其債權之存在及其數額為舉證。經查，
    系爭抵押權為最高限額抵押權，且被告復自承無法證明系爭
    抵押權所擔保之債權確屬存在，揆諸前揭說明，自難認系爭
    抵押權確有被擔保之債權存在。又被告另辯稱：因稅捐機關
    所核課之遺產稅單上列有蘇高愛對於原告之債權近200 萬元
    ，遲未獲更正，致產生本件訴訟等情；惟被告此部分所辯，
    僅屬被告與稅捐機關間就被繼承人蘇高愛遺產稅之核課有無
    不當之爭執，應由被告另循行政爭訟途徑以求解決，非可執
    以對抗原告，是被告上開所辯，自無足採。
五、綜上所述，系爭抵押權既無被擔保之債權存在，且亦無繼續
    發生被擔保債權之可能，依據抵押權從屬性之原則，系爭抵
    押權自已歸於消滅，惟系爭抵押權現既仍有登記之形式存在
    ，顯已構成對於原告就如附表所示土地所有權之妨害；從而
    ，原告依民法第767 條中段所有物妨害除去請求權之規定，
    請求被告塗銷系爭抵押權之設定登記，自屬有據，應予准許
    。
六、本件事證已臻明確，兩造其餘主張陳述及攻擊防禦方法，經
    審酌與判決結果不生影響，爰不一一論述，併予敘明。
七、據上論結，本件原告之訴為有理由，依民事訴訟法第78條，
    判決如主文。
中    華    民    國    95    年    5     月    9     日
                  民事第二庭  法  官  劉景宜
以上正本係照原本作成
如對本判決上訴，須於判決送達後20日內向本院提出上訴狀
中    華    民    國    95    年    5     月    11    日
                              書記官  陳淑芳
附表：
┌──┬───────────────────────┐
│編號│  土地坐落地號                                │
├──┼───────────────────────┤
│1   │臺北縣三峽鎮○○段內插角小段第27-1地號        │
├──┼───────────────────────┤
│2   │臺北縣三峽鎮○○段內插角小段第27-3地號        │
├──┼───────────────────────┤
│3   │臺北縣三峽鎮○○段內插角小段第27-4地號        │
├──┼───────────────────────┤
│4   │臺北縣三峽鎮○○段內插角小段第27-6地號        │
├──┼───────────────────────┤
│5   │臺北縣三峽鎮○○段內插角小段第35-3地號        │
├──┼───────────────────────┤
│6   │臺北縣三峽鎮○○段內插角小段第236-2地號       │
└──┴───────────────────────┘


司法院資訊處製作；財團法人民間司法改革基金會備份。
